最高法院刑事判決　　　　　　　　　　　　　　　九十三年度台上字第一０七三號
　　上　訴　人　台灣高等法院台南分院檢察署檢察官
　　上　訴　人
　　即　被　告　甲○○
右上訴人等因被告恐嚇取財案件，不服台灣高等法院台南分院中華民國九十二年十月
二十三日第二審更審判決（九十二年度重上更(二)字第三二一號，起訴案號：台灣嘉義
地方法院檢察署八十六年度偵字第二一五三號），提起上訴，本院判決如左：
    主  文
原判決撤銷，發回台灣高等法院台南分院。
    理  由
本件原判決認定上訴人即被告甲○○於民國八十六年二月二十日晚上七時許，在嘉義
縣梅山鄉永興村九芎坑四十五之二號其所有之水果集貨場前，未經彭端銘、洪月梓夫
妻之許可，將彭端銘之車輛駕駛外出（內坐有彭端銘、洪月梓之三名孩子），洪月梓
緊張即偕同友人吳金儀駕車外出找尋，未幾被告將車駛回，彭端銘不滿，遂加以質問
，詎被告竟基於傷害之故意，持糞插搥打彭端銘左手肘，使其左手肘受傷瘀血，並互
相扭打（傷害部分，業經判處罪刑確定）。雙方交惡後，被告即要求會算雙方買賣水
果帳款，被告又另行起意，夥同其胞弟陳建達及其他六、七名不詳姓名之成年男子，
由被告持其所有之水果刀一把強令彭端銘進入客廳坐，不然要讓彭端銘死，彭端銘畏
懼依言而行，適洪月梓尋找未果返回亦進入客廳，被告明知當時雙方會算之結果，彭
端銘僅積欠貨款新台幣（下同）三十七萬八千元，竟與其胞弟陳建達（陳建達另案審
理）及其他六、七名不詳姓名之成年男子，共同意圖為自己不法之所有，基於共同之
犯意聯絡，令洪月梓簽發面額十萬元之本票三張，七萬八千元之本票一張，三十七萬
八千元之本票一張，五萬元之本票一張，合計八十萬六千元，洪月梓不從，告以積欠
之貨款沒有如此多，何以要簽發如此多之金額，被告等即往彭端銘之身上搥打，資為
恐嚇手段，致使彭端銘頭部外傷合併腦震盪、胸部鈍傷及雙眼瘀血等處傷害，洪月梓
恐彭端銘再被毆打，乃依言如數簽下交予被告收執（其中五萬元本票發票人為彭端銘
簽發，其餘五張發票人為彭端銘、洪月梓簽發）。被告復又在洪月梓皮包內，搜獲洪
月梓所有之客票支票一張（付款人彰化第十信用合作社，票號二四九八九五號，面額
十七萬三千元），予以留置，以為抵押。惟被告仍不讓彭端銘、洪月梓夫妻離開，要
洪月梓立即籌錢，雖經洪月梓求情，被告亦不應允，嗣洪月梓請求友人前來調處，至
翌日凌晨零時許，被告始予放行，經彭端銘報警，在上址搜獲上開本票等情。因認被
告觸犯恐嚇得利及剝奪他人行動自由等罪，乃撤銷第一審關於恐嚇取財部分之判決，
改判依牽連犯，從一重論處被告共同意圖為自己不法之所有，以恐嚇得財產上不法之
利益罪刑，固非無見。
惟查：(一)、刑法第三百四十六條之恐嚇取財或恐嚇得利罪之恐嚇行為，不以將來之惡
害通知為限，即以強暴脅迫為手段，而被害人未達於不能抗拒程度者，亦屬之。然如
對於被害人施強暴、脅迫之手段，至使不能抗拒而取其物或使其交付，或得財產上之
利益者，則為強盜。原判決認定被害人彭端銘既在被告持刀脅迫，並共犯陳建達及其
他六、七名不詳姓名之成年男子助勢下，進入客廳不敢離去。而嗣後進入客廳之被害
人洪月梓於被告等令其簽發本票時，洪月梓雖曾質疑而不從，但被告等即毆打彭端銘
，致其頭部受有外傷合併腦震盪、胸部鈍傷及雙眼瘀血等傷害，洪月梓恐彭端銘再被
毆打，乃依言如數簽發六張本票交付被告一節，如果無訛。當時被告及其同夥對被害
人所施之強暴、脅迫手段，能否謂尚未至被害人等不能抗拒之程度，非無可疑。原審
未詳加調查勾稽，徒以洪月梓曾質問被告何以本票要簽如此之多，即認洪月梓、彭端
銘夫妻於當時並未達不能抗拒之程度，據為論處被告恐嚇得利罪刑之依據，置洪月梓
於質問被告後，被告等即毆打彭端銘致頭部外傷合併腦震盪、胸部鈍傷及雙眼瘀血，
洪月梓恐彭端銘再被毆打，乃依言如數簽發六張本票之事實於不論，尚嫌速斷，並有
判決不備理由之違法。(二)、審理事實之法院，對於卷內與待證事實有重要關係，而依
法應予調查之證據，如未依法調查或雖已調查而未調查明白，即與證據未經調查無異
，如率行判決，其判決當然為違背法令。被告於警訊時供稱：「我們（指與被害人）
有生意往來的關係，他們夫妻向我購買水果，尚有七十三萬九千七百元之貨款未給我
」、「因為他們欠我的貨款未清，我才要求她簽下本票，我怕他與我打架後，貨款不
還我」、「他們欠我的貨款七十三萬九千七百元，有我的帳冊為憑，我要求她簽下本
票的金額，多出來的六萬六千三百元，是我要向她索取的利息」（警卷第二頁、第三
頁正面）；檢察官於八十六年四月二十三日偵查時被告供稱：「（問彭端銘欠你多少
？）七十四萬元」、「（問托運單上三十七萬八千元是什麼意思？）三十七萬八千元
是扣掉還沒匯來的錢，開的本票是因為有些金額他以前說要匯給我，但我沒有收到，
後來隔了四天，他的朋友匯給我十六萬一千七百十八元，這是他欠我的貨款」、「（
問現在還欠你多少？）三十七萬八千元，是他朋友中誠水果行匯給我後，剩下這些帳
款」（偵查卷第九、十頁）等語。其前開所謂尚欠三十七萬八千元，究係指案發後，
被害人清償部分貨款後，至檢察官偵查訊問時所欠？抑或案發時被害人積欠之金額？
尚未明瞭。被告於原審又辯稱案發後告訴人已主動清償五十三萬九千八百十七元，加
上有爭議之告訴人所稱前已匯款二十萬元，已達七十三萬九千八百十七元，絕非告訴
人所稱僅欠三十七萬八千元而已等語（原審重上更(二)卷第七十六頁正面）。實情如何
？因與被告是否成立財產上之犯罪，至有關係，原審未加調查釐清，遽予判決，復未
於判決內論述明白，審理亦有未盡，並有理由不備之可議。檢察官及被告上訴意旨分
別指摘原判決不當，尚非全無理由，應認有撤銷發回更審之原因。
據上論結，應依刑事訴訟法第三百九十七條、第四百零一條，判決如主文。
中　　　華　　　民　　　國　　九十三　　年　　　三　　　月　　　四　　　日
                              最高法院刑事第十二庭
                                  審判長法官  陳　正　庸
                                        法官  王　居　財
                                        法官  張　清　埤
                                        法官  林　開　任
                                        法官  呂　永　福
      右正本證明與原本無異
                                              書  記  官
中　　　華　　　民　　　國　　九十三　　年　　　三　　　月　　 十一 　　日
                                                                        Ｋ
